【裁判字號】    90,訴,827
【裁判日期】    901121
【裁判案由】    妨害自由等
【裁判全文】
臺灣臺南地方法院刑事判決                            九十年度訴字第八二七號
    公  訴  人  臺灣台南地方法院檢察署檢察官
    被      告  甲○○
    選任辯護人  蔡雪苓
右列被告因妨害自由等案件，經檢察官提起公訴（九十年度偵字第三○六三號），本
院判決如左：
    主  文
甲○○傷害人之身體，處有期徒刑陸月，如易科罰金以佰元折算壹日。
    事  實
一、甲○○與乙○○係同居之男女朋友，有事實上之夫妻關係，為家庭暴力防治法第
    三條第二款所定之家庭成員，但於共同生活期間，雙方時因口角衝突而相處不睦
    。民國（下同）九十年一月五日上午八時許，甲○○復於台南縣永康市○○○路
    二四五號二樓之五之同居住所內，因金錢之事與乙○○發生口角及其懷疑乙○○
    另交男友，竟基於傷害乙○○身體之犯意，空手或持塑膠球棒（未扣案）毆打乙
    ○○之頭臉部及四肢，致乙○○因而受有右眼眶瘀腫、左前臂瘀腫（約十×五公
    分）、頭皮後側腫脹、左大腿瘀傷（約十三×九公分）、右大腿瘀傷（約十×七
    公分）、左肩瘀傷（十×八公分）之傷害。
二、案經乙○○訴由台南縣警察局永康分局報請台灣台南地方法院檢察署檢察官偵查
    起訴。
    理  由
一、訊據被告甲○○矢口否認右揭犯行，辯稱：告訴人係酒店公關小姐，平日應在清
    晨五時許返家，但當日告訴人卻遲至上午八時許才回家，且一回來就進入化妝室
    十餘分鐘都不出來，事後伊即發現她全身是傷，懷疑她在上班地點被打，便追問
    她原因，但告訴人均不回答，伊生氣便打她兩巴掌，故伊並未以球棒毆打告訴人
    ，且告訴人所指述的傷害，早在她當日上午返家前即已存在，非伊所為云云。經
    查，右揭事實，業據告訴人乙○○於警訊及本院調查時指訴綦詳（見警訊卷告訴
    人之偵訊筆錄、本院九十年八月一日訊問筆錄），並有警訊卷附三友醫院出具之
    診斷證明書一份附卷可證，且告訴人於九十年一月五日下午一時許持醫院開具之
    診斷證明書前往台南縣永康市復興派出所報案及清楚指訴被告傷害時，其頭臉部
    僅有右眼眶瘀腫、頭皮後側腫脹之傷害一節，除有上開診斷證明書外，亦有告訴
    人遭受傷害照片（參本院九十年度家護字第八號民事卷第二二頁）及證人即復興
    派出所丙○楊國良證述明確（見偵查卷第二十頁），如被告僅係告訴人報案當日
    上午打告訴人臉部二巴掌（或耳光），何以告訴人臉部至報案時均未存有紅腫之
    傷害？其次，告訴人於被告實施前揭傷害行為後，除立即至警局表明告訴外，亦
    同時以被告為相對人而向本院聲請核發通常保護令，嗣於本院民事庭審理當中，
    證人即被告母親林許春枝則證稱：「當天（九十年一月五日）我是幫他們照顧小
    孩子，相對人（即本件被告）回來後，我就離開，所以詳細情形我不太清楚。我
    只知道他們是為了小孩子及錢的問題吵架，沒有看到相對人打人，但是有聽到他
    們吵架，及聽到聲請人哭的聲音。：：他們倆個常常吵架，感情不好，小孩子不
    乖的時候，相對人會打小孩子巴掌。我兒子平常脾氣不好沒錯。」等語；另證人
    即雙方所生之子林學煌亦證稱：「我有看過爸爸用手及棒球打媽媽的頭。」等語
    （見本院九十年度家護字第八號民事卷第十八、十九頁），則由證人證述情節觀
    之，被告與告訴人當日上午確先有口角衝突情事發生，惟雙方當時主要爭執之事
    係為金錢事項，而非被告所稱因告訴人全身俱傷之事而發生爭執，則告訴人顯然
    不存在被告所供稱告訴人當日係全身帶傷返家之情，更毋論事發當日適值冬季，
    被告又何以從厚重衣物中「看見」告訴人渾身是傷地返家！雖證人林許春枝於被
    告回到住處後不久即離開，而未見證到被告有無毆打告訴人情事，惟雙方所生子
    女業已在場目擊，此亦核與告訴人指訴之被告傷害手段及其受傷部位大致相符，
    抑且告訴人於被告實施不法傷害行為時，有以電話向警局求救，經警局接獲家庭
    暴力事件之報案後，通知巡邏丙○前去察看，並經員警楊國良確實到場了解等情
    ，亦據證人楊國良先後於檢察官偵訊及本院調查時證述明確（見偵查卷第十九頁
    背面、本院九十年九月二十五日訊問筆錄第三頁），而被告亦不否認當日上午告
    訴人確有報警，以及丙○隨後到其住處查看等情（見偵查卷第六頁、本院九十年
    十一月七日審判筆錄第二頁），如被告對告訴人均無任何加害行為，何以告訴人
    會以現在不法之侵害情事而急迫以電話報案？雖被告聲請訊問之證人鍾素芬於本
    院調查時證稱：告訴人當時係府城理容院之公關小姐，九十年一月五日當日凌晨
    三、四時許，告訴人有經客人點檯而被帶出場等語（見本院九十年九月五日訊問
    筆錄），然其既未見證告訴人有何遭被告以外之人毆打，則其前揭證述即與本案
    無關，雖被告以此指稱告訴人在特種行業上班，交往複雜，且其經常對伊欺騙，
    故其指訴顯無足取云云，惟按，告訴人之指訴，原本即不得作為法院認定犯罪事
    實之唯一根據，此與告訴人之職業為何本無關涉，乃被告數度強調告訴人所從事
    之特種行業工作內容，已誠可議，且姑不論本件除告訴人之指訴外，復存有其他
    直接或間接證據得以佐證被告之傷害犯行，則被告又何以告訴人在酒店上班之事
    實而認其指訴必不足取信？是被告逕以前詞置辯，顯係事後卸飾之詞，要無足取
    信。綜此，本件事證明確，被告犯行堪以認定，自應依法論科。
二、按現有或曾有事實上之夫妻關係者，互為家庭成員，家庭成員間實施身體或精神
    上不法侵害之行為者，均屬家庭暴力，而家庭成員間故意實施家庭暴力行為而成
    立其他法律所規定之犯罪，則成立家庭暴力罪，家庭暴力防治法第三條第二款、
    第二條第一項、第二項定有明文。本件被告甲○○傷害其同居人即告訴人乙○○
    之身體，所為係觸犯上開規定之家庭暴力罪，應成立刑法第二百七十七條第一項
    之傷害罪。爰審酌被告與告訴人自八十五年間即已同居，雙方並育有子女二人，
    惟雙方相處不睦，併其本件因口角細故而逕對同居人施暴之動機、對告訴人頭臉
    部及四肢等身體部位傷害之手段、告訴人所受身體及精神上痛苦之情狀非輕，犯
    罪後尚未與告訴人達成和解等一切情狀，量處如主文所示之刑，並諭知易科罰金
    之折算標準。
三、公訴意旨另以：被告甲○○於傷害告訴人乙○○之後，並將告訴人乙○○之衣服
    剝光，不讓其離開及向外求援，剝奪其行動自由達三十多分鐘，至同日九時三十
    分許，始讓其離去，因認被告另涉有刑法第三百零二條第一項之妨害自由罪嫌等
    情。而公訴人認被告涉有上開犯行，係以告訴人指訴及證人楊國良之證述情節為
    其主要論據；訊據被告則堅決否認有何妨害自由之犯行，辯稱：告訴人與伊發生
    爭執後，告訴人不僅去電報警，還電請其父前來伊住處，故伊並無限制其行動自
    由云云。按告訴人於刑事訴訟法上與被告乃立於對立之地位，其之指訴乃以使被
    告受刑事追訴處分為目的，是其陳述是否與事實相符，仍應調查其他必要之證據
    以資審認，苟其所為之事實陳述，尚有瑕疵，則在此瑕疵未予究明以前，則不能
    遽採為斷罪之基礎（參最高法院五十二年台上字第一三○○號判例、六十九年台
    上字第一五三一號判決意旨）；次按刑法第三百零二條第一項之妨害自由罪，係
    以私行拘禁或以其他非法方法，剝奪人之行動自由者，始能成立。而所謂其他非
    法方法，係指無權之人，於私行拘禁以外，將被害人置於自己實力支配之下妨害
    其行動自由者而言，當然包括強暴、脅迫等情事在內，亦即該條所處罰者，乃一
    般強暴、脅迫之高度行為，且需其強暴、脅迫等方法，已足使被害人喪失或抑制
    其行動自由或意思活動之自由者，始得成立，因此，如被害人之行動自由尚未達
    致被剝奪之程度，即與該罪法定構成要件不合，尚難令負刑責（最高法院五十八
    年台上字第四六三號、五十八年台上字第九六四號、五十九年台上字第三六八四
    號、七十四年台上字第三四○四號、七十五年台上字第四五二號等判決意旨參照
    ）。經查，告訴人於本院審理時指稱：當日伊係趁被告下樓時打電話報警，被告
    發現後便將伊拉到房間內，脫光其衣物，逼問伊金錢去處，伊不回答，被告就不
    斷毆打伊，後來丙○來了，進入伊居住之公寓大門，上到二樓鐵門外，隔著鐵門
    問發生何事，伊不敢出聲，被告母親就在旁回稱沒有事情，於是警察就離開，嗣
    後伊再去電給伊父，伊父有趕過來了解，但伊父見到伊之情狀，只說你們的事情
    他不想理，便要出門等語（見本院九十年八月一日訊問筆錄），則由告訴人指訴
    情節觀之，被告固有對其毆打、剝光衣物等強暴行為，但並未將之鎖在特定房間
    內以阻絕其與丙○聯繫，且其亦知悉丙○到府查看，只是其基於內心預期再遭受
    距離其最近之被告施予毆打，以致於未敢出聲，況且告訴人於丙○離去後，其亦
    得再以電話連絡其父前來救援，而其父隨後亦有進入彼等同居處所予以探視，揆
    諸前揭判決要旨之說明，尚難認其行動自由已有遭受剝奪之情事。至證人即丙○
    楊國良固證稱：伊經由勤務中心通報有家暴案件，而前往該處查看，但沒有發現
    任何異狀，也沒有任何人前來開門，等了五分鐘左右便離去，事後告訴人於下午
    前來報案時，伊發現其住址與伊上午去處理之報案地點相同，便問告訴人說伊早
    上去現場時，何以不開門，告訴人則答稱，因其衣服被被告脫光，行動也被控制
    ，所以沒有辦法去開門等語（見本院九十年九月二十五日訊問筆錄），惟其證述
    內容並未見證其有目睹告訴人之行動自由遭受限制之情景，而是轉述告訴人於報
    案時之說明，充其量僅屬告訴人於審判外之陳述，依刑事訴訟法第一百五十九條
    規定，亦不足為證。綜前所述，公訴人所指被告涉犯妨害自由部分，主要係依憑
    告訴人之指訴，惟依告訴人於本院指陳之情節觀之，尚難認其行動自由已被抑制
    ，此外，復查無其他積極證據得佐證被告確有公訴人所指之妨害自由犯行，應認
    其此部分犯罪不能證明，惟公訴人認此部分與前開論罪科刑部分有裁判上一罪之
    牽連犯關係，爰不另為無罪之諭知，附此敘明。
據上論斷，應依刑事訴訟法第二百九十九條第一項前段，家庭暴力防治法第二條第一
項、第二項、第三條第二款，刑法第二百七十七條第一項、第四十一條第一項前段，
罰金罰鍰提高標準條例第一條前段、第二條，判決如主文。
中      華      民      國    九十      年     十一     月    二十一    日
                                  臺灣臺南地方法院刑事第二庭
                                          法  官  林彥君
右正本證明與原本無異。
如不服本判決，應於判決送達後十日內，向本院提出上訴狀。
                                          書記官  黃傳鈞
中      華      民      國    九十      年     十一     月    二十一    日
附錄本案論罪科刑法條全文：
刑法第二百七十七條第一項：傷害人之身體或健康者，處三年以下有期徒刑、拘役或
                          一千元以下罰金。


司法院資訊處製作；財團法人民間司法改革基金會備份。
